【裁判字號】    89,台非,120
【裁判日期】    890511
【裁判案由】    詐欺
【裁判全文】
最高法院刑事判決                            八十九年度台非字第一二○號
    上訴人  最高法院檢察署檢察總長
    被  告  甲○○  男
右上訴人因被告詐欺案件，對於台灣高等法院台南分院中華民國八十七年十一月十日
第二審確定判決（八十七年度上易字第二○三七號，起訴案號：台灣嘉義地方法院檢
察署八十七年度偵字第一五一八號），認為違法，提起非常上訴，本院判決如左：
    主  文
上訴駁回。
    理  由
非常上訴理由稱：「按刑事判決確定後，發見該案件認定犯罪事實與所採用證據顯屬
不符，自屬審判違背法令，得提起非常上訴。曾經司法院大法官會議以釋字第一四六
號解釋在案。又刑法上之詐欺罪，係以行為人施用詐術，被害人因其詐術陷於錯誤而
交付財物為其要件。本件原判決認定被告犯連續詐欺罪，係以被害人林景輝之指訴及
支票暨退票紀錄單為其認定之證據。惟查告訴人林景輝在告訴之初，係指被告於民國
八十五年七月五日，以生意上急需資金週轉為由，要求借予一百萬元（新台幣，以下
同）。俟七月底一筆出貨之收入款進帳後即可還款。並簽發其公司之支票二張，發票
日各為八十五年八月十日與八月三十日，面額各為五十萬元，以為還款之工具。支票
未到期前，又於七月十六日向告訴人表示，尚需一百七十萬元，否則公司支票無法過
關。請求再借予一百七十萬元，等七月底出貨之大筆貨款進帳後，即可連前帳一併還
清。告訴人不疑有詐，如數借予，被告又簽發面額各為九十萬元與八十萬元之支票各
一張，以為還款方式，第一張支票之到期日且為七月三十『一』日。迨支票到期，均
陸續退票。被告避不見面，公司亦結束營業。等語。案經檢察官提起公訴，被告到庭
應訊，主張前一百萬元係八十五年三月所借，開八十七年六月的票，後來拿八十五年
七月五日的票去換回原來的支票。八十五年五月十六日借一百七十萬元，開七月三十
一日九十萬元、八月十七日八十萬元支票以為抗辯（見一審卷第十六頁、第十七頁訊
問筆錄），並否認係詐欺後，告訴人於八十七年七月一日所具補充告訴理由狀，乃自
承該一百萬元係八十五年三、四月間所借（見同上卷第三十一頁以下）。另依被告所
提出之票根，證明另筆一百七十萬元之款項，乃八十五年五月十六日所借。且為原判
決所是認。足徵被告所辯非虛；告訴人之告訴則屬不實。況依卷附台灣中小企業銀行
嘉義分行函載，被告所經營之亞典食品有限公司，係於八十五年五月十七日始有退票
紀錄，同年八月九日方被拒絕往來。被告於公司有退票紀錄前向告訴人借款，且對告
訴人言明係急需資金週轉或否則支票無法過關為由請求借予款項。既係『急需資金週
轉』、『否則支票無法過關』，其資金即屬已經困難。告訴人自願借予款項，即非因
被告之詐術而交付財物。核與刑法上詐欺罪之構成要件亦屬不合。原判決竟依告訴人
不實之指訴，認定被告係於五月十六日借一百七十萬元後，又『於七月五日訛稱需現
金週轉孔急，俟七月底出貨之收入款進帳後即可償還』，再詐得一百萬元云云，並論
以連續詐欺罪刑，顯與其所採用之告訴人之指訴及支票等證據不相符合。案經確定，
且不利於被告，合依刑事訴訟法第四百四十一條、第四百四十三條提起非常上訴，以
資救濟」等語。
本院按非常上訴，旨在糾正裁判之法律上錯誤，藉以統一法律之適用，並不涉及事實
問題，故非常上訴審，應以原判決所確認之事實為基礎，審核其所適用之法律，有無
違誤而為審判。查本件確定判決所認定之事實，為被告意圖為自己不法之所有，明知
其及所經營之亞典食品有限公司財務狀況不佳，已大量退票，並能預知其已無償債能
力，竟向被害人林景輝訛稱：於八十五年七月底一筆出貨之收入款進帳後即可返還，
致使林景輝誤信其言，於同年五月十六日、七月五日，借予被告一百七十萬元及一百
萬元，被告簽發台灣中小企業銀行嘉義分行八十五年八月十日、三十一日面額各五十
萬元之支票二張及同年七月三十一日、八月十七日面額九十萬元、八十萬元之支票二
張給被害人；被告得款後，即將公司所有之生財器具設備及存貨拋售一空後，即匿居
大陸，屆期支票全都退票，被害人始知受騙等情。其所憑之證據，為被害人之指訴，
上開四張支票及退票紀錄單，及付款人函被告之退票、拒絕往來情形，提領款明細
表等證據，綜合判斷，據以認定被告之行為，合於詐欺罪之成立要件，與司法院大法
官釋字第一百四十六號解釋「確定判決所認定之事實與所採用之證據顯屬不符之違法
情形得提起非常上訴」，顯然不相適合。至於被告曾於審理中辯稱：「該一百萬元，
於八十五年三月間所借，開八十七年六月的票，以八十五年七月五日換回其原來的票
」云云。核與被告係以卷附之八十五年八月十日、三十一日面額各五十萬元支票及退
票紀錄單之證據不符（見偵卷第八頁）；經遍閱全卷，並無被告主張之「八十五年七
月五日之支票及換回之八十七年六月支票」，且在事理上，支票尚未到期，何須換回
﹖顯見被告之辯解，真實性可疑。而非常上訴意旨，竟執被告空言無據自相矛盾之辯
解，謂「被告所辯非虛」，指摘確定判決所認定事實與所採用證據不符云云，上訴顯
無理由。
據上論結，應依刑事訴訟法第四百四十六條，判決如主文。
中      華      民      國    八十九    年      五      月     十一     日
                              最高法院刑事第四庭
                                  審判長法官  黃  劍  青
                                        法官  劉  敬  一
                                        法官  林  增  福
                                        法官  楊  商  江
                                        法官  邵  燕  玲
      右正本證明與原本無異
                                              書  記  官
中      華      民      國    八十九    年      五      月     十八     日
                                                                      Ａ
〔注意事項〕
<大法官會議釋字第一四六號解釋>


司法院資訊處製作；財團法人民間司法改革基金會備份。
